【裁判字號】    99,訴,1395
【裁判日期】    990831
【裁判案由】    確認買賣關係不存在
【裁判全文】
臺灣板橋地方法院民事判決              99年度訴字第1395號
原      告  乙○○
訴訟代理人  連阿長律師
被      告  丙○○
上列當事人間確認買賣關係不存在事件，本院於99年8月25日言
詞辯論終結，判決如下：
    主  文
確認原告與被告間就坐落臺北縣中和巿福美段一九三地號、面積
七二八點七０平方公尺、權利範圍四分之一之土地，於民國九十
八年十月十一日所為之買賣關係不存在。
被告應將臺北縣中和地政事務所核發之九十九年中登地字第０二
二四六二、０二二五０七、０二二五五二、０二二五九七號土地
所有權狀返還原告。
訴訟費用由被告負擔。
    事實及理由
壹、程序方面：
    按訴狀送達後，原告不得將原訴變更或追加他訴，但被告同
    意者不在此限；又被告於訴之變更或追加無異議，而為本案
    之言詞辯論者，視為同意變更或追加，民事訴訟法第255 條
    第1 項第1 款、第2 項定有明文。查原告起訴時，訴之聲明
    原為：「（一）請求確認原告與被告間就座落台北縣中和市
    ○○段193 地號面積1,170.74平方公尺應有部分1/4 之未佔
    用部分（未佔用部分744 平方公尺之1/4 約為186 平方公尺
    ）之土地買賣關係不存在。（二）被告應將原告所交付之中
    和市地政事務所所核發之96年中登字第036892號土地所有權
    狀返還原告。」嗣以民事準備（一）狀（見卷宗第47頁）將
    訴之聲明變更為：「（一）請求確認原告與被告間就座落台
    北縣中和市○○段193 地號面積728.70平方公尺之原告應有
    部分1/4 即182.175 平方公尺之土地買賣關係不存在。（二
    ）被告應將中和市地政事務所核發之99年中登地字第022462
    、022507 、022552 、022597號土地所有權狀返還原告。」
    被告對此未為異議，並續行本案之言詞辯論，應視為被告已
    同意之，揆諸前開規定，原告所為訴之變更即應准許，合先
    敘明。
貳、實體方面：
一、原告主張：
（一）原告為坐落臺北縣中和巿福美段193 地號、面積1,170.74
      平方公尺土地之共有人，應有部分1/4 ，該土地為編定之
      道路用地，於80年間即經當時共有人同意由原告作為停車
      場使用。於97年5 月22日，兩造約定就未占用部分之土地
      ，依原告未占用即現作為道路使用之土地辦理分割後，依
      原告之應有部分為買賣，並以原告應有部分計算土地面積
      後，依公告現值之28% 計算給付價金。嗣因被告無法辦理
      分割，而無從履行，被告乃於97年12月10日向臺灣臺北地
      方法院起訴請求原告加倍返還定金即新臺幣（下同）140
      萬元，經雙方於庭外和解，由原告返還定金70萬元，被告
      撤回起訴，惟未立任何字據。
（二）於98年10月間，被告又聲稱伊有把握辦理分割，再度要求
      訂約，就兩造前於97年5 月22日所定契約之買賣標的，即
      坐落臺北縣中和巿福美段193 地號、面積1,170.74平方公
      尺、應有部分1/4 之未占用部分約744 平方公尺之1/4 （
      約186 平方公尺），訂立買賣契約（下稱系爭買賣契約）
      ，其價金以分割完成後依原告之應有部分計算面積，並依
      公告現值之28% 計算給付價金，於簽約同時給付原告70萬
      元，原告亦同時將所有權狀原本交付被告之代理人甲○○
      簽收。系爭買賣契約第17條第2 款明定，本契約若無法順
      利分割時，乙方（即原告）須退還所收之款項，並取銷合
      約；系爭買賣契約並由被告之代理人甲○○先生於簽約時
      附註：「1 、分割完成期限至98年11月15日…。2 、如超
      過期限分割未完成，本買賣合約不成立，訂金退還。」
（三）然而，於完成分割期限屆至後，被告2 次要求延長1 個月
      ，原告一直未答應；依系爭賣賣契約第17條第2 款及附註
      記載，其真意係約定若被告無法於98年11月15日前辦妥分
      割登記時，契約解除條件成立。原告乃於99年4 月20日以
      存證信函告知被告：「該契約第17條第2 款明訂：本契約
      若無法順利分割，乙方須退還所收款項，並取銷合約」及
      「今該買賣標的之土地，無法完成分割，已符合雙方契約
      所定，而應解除該買賣契約」，同時聲明「解除契約」及
      請取回所收受價金；此外，原告復以本件起訴狀再次為解
      除契約之表示。
（四）又訴外人甲○○為被告簽立系爭買賣契約之代理人，從而
      訴外人甲○○與原告於簽約時所註記該段文字，依民法第
      103條第1項規定，代理人於代理權限內，以本人名義所為
      之意思表示，應直接對本人發生效力；非被告事後單方面
      否認即可謂其不受拘束。既然被告應受拘束，則被告無法
      於98年11月15日前辦妥分割登記，契約解除條件自當成就
      。
（五）綜上，顯見兩造間買賣關係已消滅，被告偽造原告之印鑑
      及將分割後系爭土地所有權狀領走（中和地政事務所核發
      之99年中登地字第022462、022507、022552、022597號土
      地所有權狀），且被告仍執意系爭買賣關係未消滅且拒絕
      返還所有權狀，使原告所有之土地陷於不安之狀態，極須
      判決予以排除。
（六）聲明：
   1、請求確認原告與被告間98年10月11日所定買賣契約就座落
      台北縣中和巿福美段193地號面積728.70平方公尺之原告
      應有部分1/4即182.175平方公尺之土地買賣關係不存在。
   2、被告應將中和地政事務所核發之99年中登地字第022462、
      022507、022552、022597號土地所有權狀返還原告。
二、被告則以：
（一）臺北縣中和市○○段193地號土地，原告為共有人之一，
      其應有部分為1/4。因系爭土地遭到原告占用部分土地設
      置停車場，出租與他人使用，兩造曾於97年5月22日簽訂
      訂金收據，約定將做為停車場使用之土地分割出來，分割
      後未被占用之土地，依照公告現值28%計算原告應有部分
      土地之價值，做為買賣價金。惟因原告違約，被告起訴請
      求原告加倍返還定金，嗣兩造達成和解，原告保留定金70
      萬元，被告則繼續規劃辦理土地分割事宜，兩造於98年10
      月11日簽訂系爭買賣契約。
（二）被告由訴外人甲○○代理與原告簽訂系爭買賣契約，兩造
      於記載完成第17條特約事項第1至4項後，另蓋章同意增加
      文字。訴外人甲○○向原告索取辦理分割手續需要之身分
      證明文件及補蓋印鑑章時，原告要求甲○○依照其意思在
      簽約日期下方填寫：「分割完成期限至11月15日，第二次
      付款為分割完成後一週內交付，如果超過期限分割未完成
      ，本買賣合約不成立，訂金退還。」等文字，訴外人甲○
      ○當場即告知原告，土地分割程序不可能在1個月內完成
      ，且公司（指被告）亦不同意這段文字，因此雙方未在上
      述文字部分簽章同意增加此內容。則上述文字即非兩造合
      意之契約條款內容，原告主張被告無法於98年11月15日前
      辦妥分割登記時，契約解除條件成立云云，自不足採。
（三）再者，被告於簽訂系爭買賣契約後，即積極辦理系爭土地
      分割事宜，行文系爭土地共有人之一即臺北縣政府，函請
      其配合辦理分割登記，惟臺北縣政府函覆表示，為避免該
      筆土地所有人對於是否分割及分割之方式持不同之立場所
      產生之爭議，及日後辦理道路用地徵收管理及協調之困難
      ，因此無法同意配合辦理。被告乃又積極說服其他土地共
      有人配合辦理分割，並獲得其他共有人同意辦理分割，且
      業經分割完成，分割增加地號193之1、193之2及193之3，
      此有系爭土地分割後之土地登記謄本為證。系爭土地既已
      經順利分割，則原告主張系爭買賣標的之土地，因無法完
      成分割，已符合雙方契約之約定，而應解除該買賣契約並
      聲明解除契約云云，即屬無據。
（四）綜上所述，原告主張系爭買賣契約已解除或解除系爭買賣
      契約，均非有據。兩造間系爭買賣契約關係仍有效存在，
      原告起訴請求確認買賣關係不存在及返還所有權狀，並無
      理由。
（五）聲明：原告之訴駁回。
三、查兩造於98年10月11日簽訂系爭買賣契約書，其中第一條約
    定：「土地坐落台北縣中和市○○段193地號。面積1170.74
    平方公尺。權利範圍4分之1。」第二條約定：「買賣總價款
    新台幣：以公告現值百分之廿八。雙方同意公訂移轉契約書
    買賣價格，依買賣當然公告現值訂定之，同時授權代理人依
    法申報土地增值稅。」第3條第1項約定：「本約成立時甲方
    支付乙方新台幣柒拾萬元。（含訂金）為第一次付款。」第
    17條第2至4項約定：「2.本約若無法順利分割、佔用排除，
    乙方須退還所收之款項，並取消合約或重新議價。3.分割完
    成後，甲方佔用持分先行過戶給乙方，乙方佔用部分能保留
    為乙方所有，並將未佔用部分依合約內容出售給甲方，甲方
    佔用持分部分由乙方未佔用部分交換抵扣（以分割後權狀面
    積為交換基準）乙方願配合甲方就上訴完成否則願以訂金之
    貳倍償賠甲方之損失（佔用部分係指停車場，未佔用係指道
    路用地）。4.本院買賣以當年度公告現值百分之廿八計算總
    價。」系爭買賣契約係由經被告授權之訴外人甲○○代理簽
    訂，原告所有之臺北縣中和市地政事務所核發之96年中登字
    第036892號土地所有權狀已交付被告，另被告曾收到原告於
    99年4月20日所寄送之台北南海郵局第509號存證信函，該信
    函內容為：「主旨：為解除貴我雙方土地買賣契約事。說明
    ：一、查貴我雙方於民國98年10月11日簽訂有土地委託買賣
    契約書，約定台北縣中和市○○段193地號土地買賣之事宜
    。二、該契約第十七條第2款明訂：本約若無法順利分割、
    占用排除，乙方須退還所收之款項，並取消合約或重新議價
    。三、今該買賣標的之土地，無法完成分割，已符合雙方所
    訂，而應解除該買賣契約。四、今特函知台端，為解除雙方
    所訂買賣契約之通知，並請台端於函到15日，與本人聯繫以
    便返還所收支訂金，希誤自誤。」又臺北縣政府於99年3月
    25日以北府工養一字第0990222244號函覆被告表示：「有關
    台端申請辦理『中和市○○段193地號共有土地標示之分割
    』乙案，查該筆土地使用分區○道路用地。為避免該筆土地
    所有人對於是否分割及分割之方式持不同之立場所產生之爭
    議，及本府日後辦理道路用地徵收管理及協調之困難，欠難
    同意旨案該筆土地之分割。」等事實，均為兩造所不爭執，
    有本院99年8月11日言詞辯論筆錄在卷足憑，是此部分之事
    實，自堪信為真。
四、首應審酌者為，系爭買賣契約書日期欄下方所載：「分割完
    成期限至11月15日，第二次付款為分割完成後一週內交付，
    如果超過期限分割未完成，本買賣合約不成立，訂金退還。
    」是否有拘束兩造之效力？
（一）按代理權之限制及撤回，不得以之對抗善意第三人；但第
      三人，因過失而不知其事實者，不在此限，民法第107 條
      定有明文。是本人原曾授與有限制之代理權，而代理人越
      權代理，本人即不得以代理權之限制對抗善意無過失之第
      三人（最高法院90年度台上字第1774號判決意旨參照）。
      又「上訴人等既將已蓋妥印章之空白本票交與某甲，授權
      其代填金額以辦理借款手續，則縱使曾限制其填寫金額一
      萬元，但此項代理權之限制，上訴人未據舉證證明，為被
      上訴人所明知或因過失而不知其事實，依民法第107 條之
      規定，自無從對抗善意之被上訴人，從而某甲逾越權限，
      多填票面金額為六萬八千元，雖經刑事法院判處罪刑在案
      ，亦屬對上訴人應否負侵權行為損害賠償責任之別一法律
      問題，上訴人自不得執是而免除其發票人應付票款之責任
      （最高法院52年台上字第3529號判例意旨可資參照）」，
      是代理權限制之有無、相對人是否明知或因過失而不知此
      限制之存在等事實，均應由授予代理權之本人負舉證之責
      。
（二）經查，被告辯稱於系爭買賣契約中，日期欄下方所載之「
      分割完成期限至11月15日，第二次付款為分割完成後一週
      內交付，如果超過期限分割未完成，本買賣合約不成立，
      訂金退還。（下稱系爭分割期限條款）」乃訴外人甲○○
      逾越授權範圍所填寫，其並不知情，且訴外人甲○○於填
      寫系爭分割期限條款時，曾向原告表示土地分割程序不可
      能在一個月內完成，被告亦不同意此段文字，因此雙方未
      就系爭分割期限條款簽章同意增加此內容等情。惟被告就
      曾授權訴外人甲○○與原告簽訂系爭買賣契約、兩造所持
      有之契約書均載有系爭分割期限條款、系爭分割期限條款
      係由訴外人甲○○所填載等事實既不爭執，揆諸前揭說明
      ，倘被告無法舉證證明其已限制訴外人甲○○不得代理其
      與原告約定分割期限，或原告於訂立系爭買賣契約時已明
      知或因過失而不知代理權附有限制之事實，被告即不得以
      其與訴外人甲○○間代理權限制之內部關係對抗原告。就
      此，訴外人甲○○僅證稱原告要求分割一定要有期限，即
      98年11月15日前完成分割，為使原告交付印鑑、身分證，
      乃於簽訂系爭買賣契約之同日，將系爭分割期限條款載於
      兩份合約書中等語（見卷宗第105至106頁），然並無關於
      代理權之限制或曾向原告表示關於分割期限未獲被告授權
      之證述。故尚難據此即謂被告確曾於訴外人甲○○代理其
      與原告訂立系爭買賣契約前，限制訴外人甲○○不得代理
      被告與原告約定分割期限，遑論原告於訂立契約時已明知
      或因過失而不知此代理權之限制。
（三）從而，被告既未能舉證以實其說，自應認被告所為關於代
      理權之限制及原告非善意第三人之抗辯，委無足採。依民
      法第107條前段規定，被告不得以代理權之限制對抗原告
      ；換言之，系爭分割期限條款之約定，當屬系爭買賣契約
      之一部分，應有拘束兩造之效力。
五、次應審酌者為，系爭買賣契約是否因解除條件成就而失其效
    力？
（一）按附解除條件之法律行為，於條件成就時，失其效力，民
      法第99條第2 項定有明文。又附有解除條件之法律行為，
      於條件成就時當然失其效力，無待於撤銷之意思表示（最
      高法院31年上字第3433號判例意旨參照）。經查，系爭分
      割期限條款約定：「分割完成期限至11月15日…如果超過
      期限分割未完成，本買賣合約不成立…」，其中日期部分
      雖未載明年份，惟系爭買賣契約簽訂之日期為98年10月11
      日，被告復稱其代理人甲○○曾向原告表示土地分割程序
      不可能在「一個月」內完成，核與原告主張此分割之期限
      為98年11月15日相符，又證人甲○○於本院99年8 月25日
      審理時證述因為原告要求分割一定要有個期限，原告要求
      98年11月15日完成分割，原告才要把印章、身分證給我，
      所以我把前開註記寫進去，兩份合約都有寫，前開註記是
      在98年10月11日寫的等情，有本院99年8 月25日言詞辯論
      筆錄在卷可稽，已明系爭分割期限條款所約定之日期，
      係98年11月15日。足見兩造均認為系爭分割期限條款所約
      定之日期，應係98年11月15日甚明。又系爭分割期限條款
      雖未明示此乃系爭買賣契約之解除條件，然所謂買賣合約
      不成立，即有使系爭買賣契約失其效力之意涵，故系爭分
      割期限條款之真意，應係以「於98年11月15日前完成分割
      」作為系爭買賣契約之解除條件。
（二）次查，原告主張系爭買賣契約之標的係於99年5 月25日始
      分割完成，被告對此亦不爭執，有本院99年8 月11日言詞
      辯論筆錄及分割後之土地登記第二類謄本（見卷宗第49、
      97頁）在卷可稽，足見系爭買賣契約之標的未於系爭分割
      期限條款所約定之98年11月15日前完成分割，應認系爭分
      割期限條款所載之條件業已成就，依民法第99條第2 項規
      定，系爭買賣契約於解除條件成就時即失其效力。另依系
      爭買賣契約第1 條及第17條第1 、3 項約定，本件買賣之
      標的為臺北縣中和市○○段193 地號土地分割後未占用部
      分（即道路用地部分）、權利範圍為四分之一；原告主張
      於分割後之193 地號、面積728.70平方公尺之土地即為此
      未占用部分，被告就此未予爭執，而分割程序既係由被告
      所主導，被告應知之甚明，故應認分割後之193 地號、面
      積728.70平方公尺、權利範圍四分之一，乃系爭買賣契約
      之標的。是原告主張兩造間就分割後臺北縣中和市○○段
      19 3地號、面積728.70平方公尺、權利範圍四分之一之土
      地，於98年10月11日所為之買賣關係不存在，洵屬有據。
六、末應審酌者為，原告得否請求被告返還相關土地所有權狀？
（一）按附解除條件之契約及契約之解除，二者法律效果截然不
      同；附解除條件之契約，於條件成就時，當然失其效力；
      而契約之解除則以解除權人行使解除權為必要，須以意思
      表示為之。契約之解除有溯及效力，解除條件之成就，原
      則上並無溯及之效力。又契約解除時，當事人償還義務之
      範圍，依民法第259條之規定；附解除條件之契約，於條
      件成就而失其效力時，當事人間之償還義務，則依不當得
      利之規定（最高法院74年度台上字第1354號判決意旨參照
      ）。
（二）經查，原告於系爭買賣契約訂立時，曾將分割前193 地號
      土地應有部分四分之一之所有權狀（96中登記字第03689
      2 號）交付與被告之代理人甲○○，使被告得以持之辦理
      分割，並經訴外人甲○○於系爭買賣契約書內載明已簽收
      （見卷宗第30頁，漏載最後一碼權狀號碼，惟兩造對此權
      狀之同一性並未爭執）。訴外人甲○○則證稱被告仍持有
      原193 地號土地分割後，臺北縣中和地政事務所另核發之
      99年中登地字第022462、022507、022552、022597號土地
      所有權狀等語，被告亦稱其未返還權狀（見卷宗第97、10
      5 頁），足見上述4 紙所有權狀仍繼續為被告所占有。然
      而，上述4 紙所有權狀係因原告所有之原193 地號土地分
      割後所核發，復依原告所提之臺北縣中和地政事務所土地
      登記第二類謄本記載，原告就分割後之193 、193-1 、
      193-2 、193-3 地號土地應有部分均為四分之一，則表彰
      上開4 宗土地所有權應有部分各四分之一之所有權狀，自
      應屬原告所有，今系爭買賣契約既已失其效力，被告應無
      繼續占有此4 紙所有權狀之法律上之原因或合法權源，則
      原告請求被告返還上述4 紙所有權狀，無論依不當得利或
      物上請求權之規定，均屬有據。
七、綜上所述，原告主張因解除條件業已成就，請求確認兩造間
    就坐落臺北縣中和巿福美段193地號、面積728.70平方公尺
    、應有部分四分之一之土地，於98年10月11日所為之買賣關
    係不存在，併請求被告返還原告所有之臺北縣中和地政事務
    所核發之99年中登地字第022462、022507、022552、022597
    號土地所有權狀，均為有理由，應予准許。
八、因本案事證已臻明確，兩造其餘主張陳述及所提之證據，暨
    攻擊防禦方法，經本院審酌後，認與本案判斷結果無影響，
    爰不一一再予論述，附此敘明。
九、據上論結，本件原告之訴為有理由，依民事訴訟法第78條，
    判決如主文。
中    華    民    國    99    年    8     月    31    日
                  民事第二庭    法  官  張谷輔
以上正本係照原本作成
如對本判決上訴，須於判決送達後20日內向本院提出上訴狀
中    華    民    國    99    年    8     月    31    日
                                書記官  郭群裕

司法院資訊處製作；財團法人民間司法改革基金會備份。
